【裁判字號】    98,上易,2689
【裁判日期】    981222
【裁判案由】    妨害自由
【裁判全文】
臺灣高等法院刑事判決                98年度上易字第2689號
上  訴  人
即  被  告  乙○○
上列上訴人因妨害自由案件，不服臺灣宜蘭地方法院98年度易字
第356號，中華民國98年9月22日第一審判決（起訴案號：臺灣宜
蘭地方法院檢察署98年度偵字第1582號），提起上訴，本院判決
如下：
    主  文
上訴駁回。
    事  實
一、乙○○與甲○○間因有債務糾紛及原審95年度易字第67號刑
    事案件心存芥蒂（乙○○於該案件經判處無罪確定），兩人
    於民國98年2 月27日晚間10時30分許，在宜蘭縣五結鄉○○
    路○ 段「隆昌超商」偶遇，乙○○上前質問過往債務處理事
    宜及要求甲○○前往警察局澄清上述糾紛，甲○○予以拒絕
    而走出該超商外。乙○○為阻擋甲○○離去，竟基於妨害自
    由之犯意，以環抱甲○○腰際之方式，經掙脫後更站立在甲
    ○○面前，並隨甲○○移動位置挪動，阻擋甲○○之去向，
    而以上述強暴之方式，妨害甲○○自由行走之權利。而甲○
    ○之前妻曹碧嬌原駕車在後等待甲○○購物，見狀遂駕車上
    前並開啟右後方車門，以使甲○○得以上車，乙○○見此情
    狀更尾隨上前，接續上開犯意，拉扯甲○○並順勢關閉曹碧
    嬌駕駛車輛之右後方車門，而妨害甲○○搭乘車輛之權利。
    嗣經員警到場發現乙○○與甲○○彼此在路旁對峙，而帶返
    宜蘭縣政府警察局羅東分局二結派出所循線查悉上情。
二、案經被害人甲○○訴由宜蘭縣政府警察局羅東分局報告臺灣
    宜蘭地方法院檢察署檢察官偵查起訴。
    理  由
一、證據能力部分：
  (一)證人甲○○、薛郁穎於警詢時之陳述，屬傳聞證據，被告及
    檢察官明知，但於準備程序及審判期日中均表示無意見，且
    迄言詞辯論終結亦未聲明異議，本院審酌上開證據資料製作
    時之情況，尚無違法不當及證明力明顯過低之瑕疵，認為以
    之作為證據應屬適當，爰依刑事訴訟法第159條之5規定，認
    定前揭供述均有證據能力。
  (二)證人甲○○、曹碧嬌、何漢鐘、薛郁穎、陳耀星、陳滄龍於
    偵查中具結後向檢察官所為之陳述，雖屬傳聞證據，惟查無
    顯不可信之情況，依刑事訴訟法第159條之1第2項規定，自
    有證據能力。
  (三)本院下列所引用卷內之文書證據及物證，並無證據證明係公
    務員違背法定程序所取得，檢察官、被告、辯護人等於本院
    亦均未主張排除下列文書證據及物證之證據能力，且迄本院
    言詞辯論終結前均未表示異議，本院審酌前揭文書證據及物
    證並非公務員違背法定程序所取得，亦無刑事訴訟法第159
    條之4顯有不可信之情況，故下列文書及物證應均有證據能
    力。
二、訊據上訴人即被告乙○○固坦承於98年2 月27日晚間10時30
    分許，在宜蘭縣五結鄉○○路○ 段「隆昌超商」偶遇，被告
    上前質問過往債務處理事宜及要求甲○○前往警察局澄清過
    往民事及刑事糾葛；與以手關閉曹碧嬌所駕駛之自小客車之
    右後方車門等事實，惟矢口否認妨害自由犯行，辯稱：未用
    手環抱甲○○腰際，並阻止甲○○前行，及阻止甲○○搭其
    妻曹碧嬌之自小客車離去，因當時不知該自小客車係甲○○
    之妻子所有云云。經查：
  (一)被告於警詢時已供稱：「之後他原本要上車，我不讓他離開
    ，因此我肉身擋住他，又推一把。」等語（詳警卷第2頁）
    ；及於偵查中供稱：「…。甲○○就站在省道中間，背向羅
    東方向，目視宜蘭方向，我也站在省道中間，我們相距3.4
    公尺，甲○○就左晃右晃要找空隙離開現場，我也跟著左晃
    右晃擋住甲○○的空隙，因為車子很多，我請甲○○到路邊
    談，但是他不肯。…」等語（詳偵查卷第14 頁），已敘明
    不讓告訴人甲○○上車及有以隨甲○○移動位置挪動，阻擋
    甲○○之去向之事實。
  (二)告訴人即證人甲○○於警詢時陳稱：「因為該名男子乙○○
    用雙手抱者我，不讓我離開，我只是想脫身，我有危機感他
    又不斷打電話找人，我就跑給他追，原本要搭我太太的車離
    去，他一直拉者我不讓我上車，後來警方到現場處理。」等
    語（詳警卷第5頁），並於偵查中證稱：「98年2月27日晚上
    10點半，我到五結鄉○○路○段隆昌超商買鮮乳，在超商裡
    面遇上乙○○，乙○○就問我以前債務的事，我說以前不是
    在法院有處理了，後來我就走出超商，乙○○叫我不要走，
    要把事情弄清楚，但我還是走出超商，乙○○就跟著出來，
    在騎樓的時候，乙○○從我後面抱住我的腰際不讓我走，我
    就掙扎，乙○○有碰到我手上的佛珠就抓不住我，我就掙脫
    要離開現場，乙○○就開始打電話，在後面一直追，並且站
    在我面前擋住我要離開的路，當時我跟乙○○在現場對恃，
    當時外面沒有其他的人，乙○○就一直跟我的屁股轉，不讓
    我離開，我就打電話求救，後來我太太就開車過來，我太太
    把右側後門打開，我要上車，乙○○就拉著我的手不讓我上
    車，我當時無法把乙○○的手掙脫，我太太只好把車開走，
    後來就有警察到場，我就坐著警察的機車到派出所。」等語
    （詳偵查卷第13、14頁），核與目擊證人即甲○○之前配偶
    曹碧嬌於偵查中證稱：「（問：98年2月27日晚間10時許是
    否前往宜蘭縣五結鄉○○路○段「隆昌超商」附近？）有。
    我載我的小孩跟甲○○經過該處，甲○○下車到超商買東西
    ，我待在車上，我車子停在超商的旁邊往宜蘭的方向，甲○
    ○很久沒有回來，我就下車在旁邊看，後來我往超商方向看
    ，看到甲○○跟一個個子很高的人面對面站立，甲○○要往
    車子方向走，個子很高的那個人一直左閃右閃擋住甲○○的
    去路，甲○○跟該人閃來閃去幾分鐘之後，甲○○動作要離
    開，二個人拉來拉去，該人不讓甲○○離開，我就開車靠過
    去，我就叫我兒子把右後車門打開，該人就跑過來把車門關
    上，當時甲○○也有要跑上車，該人把甲○○拉回，車門被
    關上後我就把車停到路邊去，後來警察就到了，也有該個子
    很高的人的朋友到場。」等語（詳偵查卷第60至61頁）；及
    於原審審理中證稱：「當時他們二人先在隆昌超商對峙很久
    ，後來告訴人甲○○要跑離，又被被告用手抓住，並抱住，
    我想說告訴人甲○○很危險，我的白色汽車本來是停放在隆
    昌超商的南邊，所以我把白色汽車往前開，方便告訴人甲○
    ○上車，以便載離」。「（問：你於偵查中有稱告訴人甲○
    ○要往你的車子方向走，但是被告一直左閃右閃擋住告訴人
    甲○○的去路，是否屬實？）實在。」，「（問：後來被告
    有無關閉你的車門？）有的。被告是很大力關閉我的車門。
    」等語相符（詳原審卷第36、37頁）。亦與目擊證人即隆昌
    超商之店員薛郁穎於偵查中亦證稱：「後來他們就在路上追
    逐，前面進來的客人（按應為告訴人甲○○）就一直跑，後
    面進來的客人（按應為被告）有追他，後面進來的客人有把
    雙手張開擋住前面進來客人的去路，二人一直追來追去，後
    來我就打電話通知店長，他們二人就往宜蘭方向跑過去…。
    」等語（詳偵查卷第42頁）一致，足證被告確有妨害自由之
    犯行。
  (三)另證人即被告之友人何漢鐘於偵查中證稱：「（問：98年2
    月27日晚問10時許是否前往宜蘭縣五結鄉○○路○段『隆昌
    超商』附近？）有，我跟陳耀星是從羅東要回我家，經過隆
    昌超商看到乙○○的車子停在隆昌超商前面，所以我們想下
    車打聲招呼，我跟陳耀星下車之後看到乙○○跟一位朋友站
    在路旁乙○○的車子前方，我跟陳耀星一前一後走過去，我
    走在前面，我走到乙○○前面跟乙○○打招呼，打完招呼之
    後警察就到場了，當時乙○○站在隆昌超商旁邊往宜蘭方向
    的路邊，我當時沒有聽到乙○○跟那位朋友在說什麼話，我
    現在已經沒有印象乙○○跟那位朋友在說什麼話，我只看到
    乙○○跟那位朋友在講話，我也沒有看到乙○○跟那位朋友
    有追來追去，我看到的經過當中，乙○○跟那位朋友一直站
    在那邊，我當時到了時候也沒有看到附近有一輛白色的車。
    」等語（詳偵查卷第50至51頁）；及證人陳耀星於偵查中證
    稱：「（問：為何會前往？）當天我跟何漢鐘從羅東夜市要
    回何漢鐘家，經過隆昌超商看到乙○○車子停在隆昌超商門
    口，想下車跟乙○○打招呼，一下車就看到乙○○站在隆昌
    超商旁邊大約2、30公尺跟另一位朋友在談話，我跟何漢鐘
    就走過去，誰是在前方我不記得，我大概有聽到乙○○和那
    位朋友的談話內容是那位朋友欠乙○○的錢，之後不久2.3
    分鐘警察就到了，但是我並沒有看錶確認時間，只是感覺過
    一下警察就到了，我只看到乙○○跟那位朋友在說話，並沒
    有看到乙○○跟那位朋友在追逐，也沒有看到他們二人有動
    手的情況。」等語（詳偵查卷第51頁），應係被告關閉曹碧
    嬌之車輛右後車門後，被告與告訴人甲○○在對峙時到場，
    故未目睹之前情況，自無法為有利於被告之認定。
  (四)至證人曹碧嬌於原審審理中證稱所開啟為右前車門云云（詳
    原審卷37頁），不惟與伊在警、偵訊時所述不符，而告訴人
    甲○○於警、偵訊時；被告於警、偵訊及原審審理中均證稱
    被告關閉者為右後車門等情以觀，證人曹碧嬌於原審審理中
    所述，應屬記憶錯誤，惟不影響前述不利於被告之認定，併
    予敘明。
  (五)綜上，本件被告以強暴妨害人行使權利之強制犯行，堪以認
    定。又本案事證已臻明確，被告聲請調說告訴人甲○○於案
    發當日晚間10時31分至10時45分間之通聯紀錄，本院經核無
    此必要，附此敘明。
三、核被告所為，係犯刑法第304條第1項之強制罪。原審因而以
    被告犯罪事證明確，適用刑法第304條第1項，第41條第1 項
    前段，刑法施行法第1條之1第1項、第2項前段，並審酌被告
    自陳高職畢業之智識程度，因與告訴人甲○○有債務糾紛，
    竟對告訴人為強制犯行，且犯罪後否認犯行，飾詞圖卸，犯
    後態度不佳，暨被告犯罪之手段、生活狀況等一切情狀，量
    處拘役30日，並諭知易科罰金之折算標準。經核原判決認事
    用法，並無不當，量刑亦稱妥適。被告仍執前詞，並以其行
    為符合民法第151 條所定之自助行為，應無犯罪云云提起上
    訴。惟查，自助行為係以不及受法院或其他有權機關援助，
    並非於其時為之，則其請求權不得實行或其實行顯有困難者
    為限。縱告訴人對被告欠有債務，惟法律另有規定行使債權
    之正當方法，被告自應依法循由訴訟途徑實行其請求權，並
    無所謂「不及受法院或其他有權機關援助，並非於其時為之
    ，則其請求權不得實行或其實行顯有困難」之情形，被告自
    無依民法自助行為之規定而主張阻卻違法之餘地。被告上訴
    意旨空言否認犯罪，核無理由，應予駁回。
據上論斷，應依刑事訴訟法第368條，判決如主文。
本案經檢察官陳玉珍到庭執行職務。
中    華    民    國    98    年    12    月    22    日
                  刑事第二十一庭審判長法  官  蔡聰明
                                      法  官  楊力進
                                      法  官  許永煌
以上正本證明與原本無異。
不得上訴。
                                      書記官  江采廷
中    華    民    國    98    年    12    月    23    日
附錄：本案論罪科刑法條全文
刑法第304條第1項
以強暴、脅迫使人行無義務之事或妨害人行使權利者，處3 年以
下有期徒刑、拘役或3 百元以下罰金。


司法院資訊處製作；財團法人民間司法改革基金會備份。
